臺灣花蓮地方法院民事判決　　　　　　　 96年度重訴字第1號
原　　　告　庚○○
訴訟代理人　陳崇善律師
被　　　告　乙○○
　　　　　　甲○○
共　　　同
訴訟代理人　林武順律師
被　　　告　戊○○
訴訟代理人　吳美津律師
上列當事人間請求塗銷土地所有權移轉登記等事件，本院於民國
96年10月9日言詞辯論終結，判決如下：
    主  文
原告之訴及假執行之聲請均駁回。
訴訟費用由原告負擔。
    事 實 及 理 由
壹、兩造爭執要旨：
一、原告起訴主張：
  (一)先位聲明部分：
    1.原告與被告乙○○間並無買賣契約關係；縱認訴外人辛○○與被告乙○○所簽訂之買賣契約有效成立，亦因買受人
      即被告乙○○未依約定給付價金而經訴外人辛○○解除契
      約：
    (1)坐落花蓮市○○段534地號土地（下稱系爭土地），原為
      原告與訴外人辛○○分別共有（應有部分各二分之一），
      其上同段1665建號建物（門牌號碼為花蓮市○○路18號，
      下稱系爭建物），原係原告所有，詎辛○○未經原告同意
      ，擅自於民國95年5月26日就系爭土地及建物與被告乙○○訂定買賣契約（下稱系爭第一次買賣契約），並將所有
      權移轉登記予被告乙○○指定之第三人即被告甲○○。辛○○上開所為顯屬無權代理，原告事後復未承認系爭土地
      及建物買賣及所有權移轉登記之法律行為，依民法第170
      條之規定，辛○○所為之法律行為對原告本人不發生效力
      ，為自始無效，被告乙○○自應偕同被告甲○○將系爭土
      地及建物回復登記予原告。
    (2)又縱認95年5月26日原告與被告乙○○之系爭第一次買賣
      契約成立，然因被告乙○○未依約於95年6月26日辦妥銀
      行貸款並清償原抵押貸款，經訴外人辛○○寄發存證信函
      催告仍拒不履行，且辛○○已依法解除契約，被告乙○○
      即負有回復原狀之義務。又辛○○與被告乙○○約定以被
      告甲○○為系爭土地及系爭建物之登記名義人，被告甲○○為受利益之第三人，依民法第179條、第269條第1項、
      第259條之規定，原告自得請求被告乙○○應偕同被告甲○○將系爭土地及建物回復登記予原告。
    2.被告甲○○與被告戊○○間就系爭土地及建物為通謀虛偽
      意思表示，應屬無效；縱非通謀虛偽意思表示，亦屬詐害
      債權之行為，原告應得撤銷之：
    (1)原告已在被告甲○○與戊○○移轉系爭土地及建物所有權
      登記前書具存證信函告知上揭情形，依常理如此重大之買
      賣，真有意欲購買者不可能在有如此多糾紛之情況下執意
      承購，且系爭土地及建物之抵押貸款債務人根本未變動而
      仍為被告甲○○，而抵押權人即訴外人雙聯投資實業股份
      有限公司（下稱雙聯公司）、董事長為被告乙○○，如此
      抵押權人與債務人之密切關係，更與常情有違，且依被告
      戊○○、甲○○在95年12月6日就系爭土地及建物所簽訂
      之買賣契約（下稱系爭第二次買賣契約）第10條特約事項
      ，約定由被告戊○○負擔彰化商業銀行股份有限公司（下
      稱彰化銀行）貸款，被告甲○○原先設定予雙聯公司之抵
      押權應於甲方（即被告戊○○）貸款撥款前塗銷，但被告
      戊○○與甲○○雙方於簽約後，從95年12月6日迄今，系
      爭土地及建物上彰化銀行所設定之抵押權之債務人卻始終
      未變更為被告戊○○，實有悖一般常情，是被告甲○○與
      戊○○間系爭土地及建物之系爭第二次買賣債權行為與所
      有權移轉登記之物權行為顯係通謀虛偽意思表示，為自始
      無效，為此求為判決被告甲○○與戊○○將系爭土地及建
      物之所有權移轉登記塗銷。
    (2)又縱認被告甲○○與戊○○就系爭土地及建物之買賣非屬
      通謀虛偽意思表示，惟原告既於被告甲○○、戊○○就系
      爭土地及建物所有權移轉登記前，即告知被告戊○○有關
      原告與被告甲○○間之法律糾紛，被告戊○○顯係明知其
      與被告甲○○間買賣行為有詐害於原告之債權，自非善意
      第三人，爰依民法第244條第2項規定行使撤銷權，復按民
      法第244條第4項之規定，訴請塗銷被告甲○○與戊○○就
      系爭土地及建物之所有權移轉登記。
  (二)備位聲明部分：
    若鈞院認被告戊○○已取得系爭土地及建物之所有權，則原
    告應得向被告乙○○、甲○○請求損害賠償：
    系爭第一次買賣契約契約既不生效（或業經解除），則被告
    乙○○、甲○○本應負有返還系爭土地及建物予原告之義務
    ，然因被告戊○○已取得系爭土地及建物之所有權，而為給
    付不能，故被告乙○○、甲○○應賠償原告因此所受之損害
    。而被告乙○○、甲○○與被告戊○○間就系爭土地及建物
    之買賣價金為7,600萬元，故應可認被告乙○○、甲○○因
    此受有出售系爭土地及建物之利益為7,600萬元，原告在前
    開價金範圍內為一部請求，爰依民法第259條、第179條、第
    181條及第182條之規定請求被告乙○○、甲○○給付原告6,
    500萬元。
  (三)對被告抗辯所為之陳述：
    1.原告與被告乙○○於95年5月26日所簽訂之系爭第一次買
      賣契約確屬訴外人辛○○無權代理，原告亦無表見代理之
      行為，且事後亦未承認，系爭第一次買賣契約確定無效：
    (1)原告之印鑑章本係存放於伊與訴外人辛○○合夥經營之琉
      離光齋園保險櫃內，並由二人共同保管，然辛○○卻未經
      原告同意，擅自蓋用原告之印鑑章。95年5月26日簽訂契
      約當時，辛○○並未持有原告之印鑑證明，授權書亦係辛○○當日擅自蓋用原告印鑑章所製作，且原告於電話中亦
      明確告知不同意出售系爭土地及建物。又訴外人己○○為
      前開合夥事業（即琉離光齋園）投資人之一，並於系爭土
      地及建物上設定抵押權作為其投資之擔保，簽約當日己○○確係在場，被告乙○○亦確將500萬元支票交予己○○
      ，惟該支票係為清償己○○，以便使己○○將系爭土地及
      建物上所設定之抵押權塗銷，並非交付原告之買賣價金，
      己○○亦未將500萬元匯款至原告帳戶，且己○○亦於當
      日完成抵押權塗銷登記。
    (2)原告事後得知辛○○擅自出賣系爭土地及建物，即拒絕承
      認該買賣契約，且拒絕交付原告之印鑑證明。嗣因被告乙○○於95年6月2日以存證信函催告辛○○履行，辛○○央
      求原告幫他解決此事，而與被告乙○○協商達成協議，由
      原告代辛○○墊還500萬元，並於95年6月2日至8日間始交
      付予辛○○，再由其轉交被告乙○○以辦理抵押權之設定
      ，豈料，原告於95年6月8日發現被告乙○○竟於95年6月1
      日已遭被告甲○○於系爭土地及建物設定抵押權，原告即
      要求被告乙○○返還原告之印鑑證明及權狀，故原告、辛○○與被告乙○○遂約定於95年6月19日就系爭土地及建
      物買賣糾紛另簽訂協議證明。
    (3)95年6月19日原告與辛○○依先前之協議簽訂協議書，被
      告乙○○竟事後反悔，而被告乙○○委託之代書陳惠珍雖
      到場，卻以被告乙○○未簽署協議書而拒絕返還原告印鑑
      章，直至95年6月22日被告乙○○持原告印鑑章及印鑑證
      明將系爭土地及建物移轉登記予甲○○後，始將印鑑章返
      還原告。又被告乙○○既未簽署該協議書，則協議書即不
      生任何效力。
    2.又本件於95年5月26日作成之買賣公證書，原告本人並未
      到場且亦未曾委託訴外人辛○○代為與被告乙○○訂定買
      賣契約，更未出具任何授權書或印鑑證明交由辛○○使用
      ，已如前述。至當日辛○○雖提出授權書，惟並非原告所
      書寫，此由該授權書所載之「房屋租賃公證事宜」非原告
      之筆跡及僅有辛○○所盜蓋之印章而無原告之簽名可知，
      已有違公證法第73條、第76條之規定。況民間公證人陳仁
      國竟未依公證法之規定驗證，依最高法院60年台上字第21
      30號及70年度台上字第657號判例意旨，尚難僅以此種將
      印章交付他人辦理特定事項即負表見代理之責任，即逕認
      原告授與辛○○代理系爭土地及建物買賣事宜，故該公證
      書因違反法律之強制規定，應屬無效。
  (四)並聲明：
    1.先位聲明：(1)被告戊○○、甲○○等應將95年12月20 日
      就坐落花蓮市○○段534地號土地及其上同段1665建號建
      物，以買賣為原因之所有權移轉登記塗銷；(2)被告乙○○
      應偕同被告甲○○將95年6月22日就坐落花蓮市○○段534
      地號土地及其上同段1665建號建物，以買賣為原因之所有
      權移轉登記塗銷，回復為原告庚○○所有；(3)願供擔保，
      請准宣告假執行。
    2.備位聲明：(1)被告乙○○、甲○○應給付原告庚○○6,50
      0萬元，及自96年9月19日提出之準備書狀(四)（本院卷第17
      8頁）繕本送達翌日起至清償日止，按年息百分之五計算
      之遲延利息；(2)願供擔保，請准宣告假執行。
二、被告乙○○、甲○○則以：
  (一)被告乙○○係因原告資金週轉困難，經由訴外人陳冠銘仲介
    後，始向原告表明願購買系爭土地及建物。又原告與被告乙○○所簽訂之買賣契約，乃經公證人公證在案，且簽約當時
    除訴外人辛○○攜帶原告之各項證件及印鑑證明，被告乙○○並以電話向原告確認後，始簽訂買賣契約，故依法應推定
    為真正，不容原告任意質疑該契約之效力。再者，簽約時被
    告乙○○當場交付付款人分別為中國信託商業銀行花蓮分行
    、臺灣土地銀行花蓮分行，面額均為500萬元之支票二張，
    且由原告委託之訴外人己○○代為匯款至原告本人支票帳戶
    。況依原告、訴外人辛○○所簽立之協議書內容，足證原告
    已合法授權，至少應有表見代理之情事，且原告亦未於前開
    協議書約定期限將550萬元返還被告乙○○，是原告與被告
    乙○○業已依約履行買賣價金之交付及所有權移轉登記，原
    告事後再主張該契約不生效力，殊屬無稽。
  (二)被告乙○○與辛○○簽約時口頭約定於所有權移轉登記後，
    系爭土地及建物之抵押貸款借款人暫不變更，以免擇日行使
    買回權時須再辦理借款手續，惟於95年6月1日時辛○○又改
    口要求伊將抵押貸款借款債務人名義變更，然因原告尚積欠
    彰化銀行債務（含卡債、貸款利息等）已超過5,500萬元，
    在債務尚未清償之前，彰化銀行不准伊就系爭土地及建物辦
    理抵押貸款變更，經伊與銀行協調，銀行同意伊仍繼續辦理
    申貸事宜，銀行將另向原告催討欠款。詎於95年6月29日辛○○竟以存證信函催告伊限期清償貸款，逾期將解除契約，
    伊始由彰化銀行花蓮分行丙○○經理告知原告仍未前往繳納
    貸款之事實，伊為順利申貸而於95年7月4日代原告繳交自95
    年5月份起積欠之借款本息，並口頭知會丙○○經理儘速辦
    理貸款事宜。至95年9月15日彰化銀行花蓮分行同意核貸5千
    萬元，並約定於該月19日撥款，故伊依約僅需另補足現金50
    0萬元以塗銷彰化銀行對原告貸款之抵押權設定。是伊無法
    依約於95年6月26日辦理貸款並變更貸款名義，乃不可歸責
    於伊之事由，辛○○據以主張解除契約，自屬無據。
  (三)系爭土地及建物係原告以6,500萬元售予被告乙○○，並由
    被告乙○○指定登記於被告甲○○名下，嗣被告甲○○再以
    7,600萬元售予被告戊○○，故被告甲○○與戊○○間之系
    爭第二次買賣，並無原告所稱虛偽不實之情事。
  (四)並聲明：(1)原告之訴駁回。(2)被告如受不利之判決時，願供
    擔保，請准宣告免為假執行。
三、被告戊○○則抗辯：
  (一)被告戊○○原向教育部中部辦公室標租經營花蓮教師會館，
    租期至95年12月31日已屆滿而須遷離，基於購買新飯店之急
    需性，可證被告戊○○確有購買系爭土地及建物之動機。
  (二)被告甲○○與被告戊○○於95年12月6日訂立系爭土地及系
    爭建物之買賣契約（下稱系爭買賣契約），買賣價金為7,60
    0萬元，付款方式約定分期付款（(1)簽約時給付3百萬元，(2)
    第一、二期款項分別約定應於95年12月16日、96年1月1日各
    給付650萬元，嗣於95年12月13日，被告戊○○與被告乙○○，經訴外人即代書丁○○之見證下，另行協議，將第二期
    款項之650萬元支票乙紙，更換為票面金額各為325萬元之支
    票2紙，並提前於95年12月25日兌現，(3)另其中買賣價金5,8
    00萬元，係被告甲○○及訴外人即雙聯建設股份有限公司向
    彰化銀行之貸款，則由被告戊○○負責再向彰化銀行貸款以
    轉帳清償之，(4)至交屋後再支付尾款200萬元），尚與一般
    買賣土地之交易習慣無違，足認被告戊○○與被告甲○○之
    買賣關係確屬存在。
  (三)另被告戊○○於95年12月20日完成所有權移轉登記後，由丁○○代書向彰化銀行辦理申請貸款，而銀行原本同意立即撥
    款5,700萬元至6,000萬元予被告戊○○，並同時塗銷系爭土
    地及建物上原設定第一順位抵押權及雙聯公司原設定第二順
    位抵押權。詎料，原告竟於95年12月22日發函彰化銀行謊稱
    系爭土地及建物已進入訴訟階段，要求銀行不得核貸予被告
    戊○○及塗銷抵押權，致無法依約轉貸由被告戊○○負擔，
    故非如原告所稱貸款債務人未變更，而推論伊與被告甲○○
    間買賣關係為通謀虛偽。
  (四)又系爭土地及建物於地政事務所之登記資料上，被告甲○○
    為合法所有權人，亦無預告或限制登記，被告戊○○信賴登
    記資料而與被告甲○○訂立買賣契約，並無不合。被告戊○○事前完全不知原告與被告甲○○間之法律關係，為善意第
    三人，自不得僅憑被告戊○○訂約後即95年12月18日始收到
    原告所寄發之存證信函，即認系爭土地及建物之買賣為通謀
    虛偽意思表示。
  (五)再者，系爭土地及建物之買賣，並未使被告乙○○、甲○○
    之財產減少，渠等之資產均足以清償期債務，不發生侵害原
    告債權之情事，是原告主張依民法第244條之規定，請求撤
    銷系爭土地及建物之債權行為及物權行為，於法均有未合。
  (六)並聲明：原告之訴駁回。
貳、本件經兩造整理並協議簡化爭點結果如下：
一、兩造不爭執之事實：
　(一)辛○○與被告乙○○於95年5月26日就原告庚○○與辛○○
    所共有坐落花蓮市○○段534地號土地（應有部分各二分之
    一）及其上原告所有同段1665建號、門牌號碼為花蓮市○○
    路18號建物（下稱系爭土地及建物）訂立買賣契約，約定：
    「第2條（買賣價款）：新台幣6,500萬元。第3條（付款方
    法）：(1)被告乙○○於95年5月26日簽約時支付500萬元，(2)
    被告乙○○於95年5月29日備證時支付500萬元（此款項須雙
    方同時備妥移轉證件及用印並辦理私人反設定予甲方即被告
    乙○○無誤後交付），(3)被告乙○○於95年6月26日前由銀
    行貸款支付尾款5,500萬元（原銀行貸款利息自產權移轉完
    妥後由甲方即被告乙○○負擔，額度不足以現金補足）。註
    ：前項反設定之金額雙方同意為1,800萬元正，期間為六個
    月。第8條（違約責任）：甲（即乙○○）乙（即原告、
    辛○○）雙方其中之一如未按本契約條款規定履行，經他方
    定期限催告通知後仍不履行時，他方得逕行解除本契約。..
    第13條（特約事項）：(1)本案買賣雙方約定乙方自簽約日起
    至95年11月26日止附買回之條件，其買回金額雙方同意為新
    台幣7,000萬元（一般買賣）。前項期間甲方不得出售第三
    人，若出售者該合約視同無效。乙方若同意買回原反設定登
    記部份甲方應於買回契約成立同時塗銷記。（若逾前項期後
    甲方得自由買賣）。(2)本案結案日起承買人或登記名義人同
    意以每月壹拾伍萬元正出租予乙方，押金十個月，期限至95
    年11月26日止並另訂租賃合約。」、「付款情形：(1)95年5
    月26日簽約時被告乙○○簽發面額500萬元（付款人為中國
    信託銀行、票號：CB0000000）之支票予辛○○。(2)於95年5
    月26日備證時，被告乙○○簽發面額500萬元（付款人為土
    地銀行、到期日為95年5月30日、票號：AKB000000 0）之支
    票。前項備證款支票由代書暫管於備證完妥用印及反設定登
    記完畢後交付乙方指定之人：己○○先生。該次付款並由辛○○於收款人簽章欄簽章。
  (二)原告於95年5 月29日以花蓮下美崙郵局第88號存證信函予被
    告乙○○及民間公證人陳仁國：「本人庚○○所有建物門牌
    花蓮市○○路18號建物暨坐落於花蓮市○○段534 地號土地
    （共有）並未授權辛○○先生出售於他人，僅委託其協助保
    管相關文件。」（見本院卷第187 頁同208 頁。）
  (三)原告以花蓮國安郵局存證信函第1371號通知被告乙○○、甲○○：「主旨：就民國九十五年五月二十六日簽訂之不動產
    買賣契約，本人行使買回權，買回當初出售之標的物，請台
    端依約配合辦理。」但原告未交付買回價金予被告乙○○（
    見本院卷第37至39頁同208頁。）
  (四)原告於95年12月22日以花蓮府前路郵局存證信函第268號寄
    予訴外人彰化商業銀行花蓮分行。（見本院卷第115至117頁
    。）
  (五)原告於95年12月15日以花蓮府前路郵局第261號存證信函寄
    予被告戊○○。被告戊○○於95年12月18日收到（見本院卷
    第 58、118 頁。）
  (六)被告甲○○於95年12月20日以買賣為原因，將系爭土地及建
    物所有權移轉登記予被告戊○○。
  (七)原告於95年12月22日以花蓮府前路郵局存證信函第268號寄
    予訴外人彰化商業銀行花蓮分行。（見本院卷第115至117頁
    。）
  (八)被告乙○○代原告清償其所積欠彰化商業銀行花蓮分行自95
    年7月5日至95年9月19日之擔保放款、信用卡墊款共計55,89
    8,799元。（其中5,000萬元係被告乙○○向彰化銀行花蓮分
    行以系爭土地及建物轉貸之核貸金額。）
  (九)被告乙○○於95年6月26日前未交付貸款價金5千5百萬元予
    辛○○及原告（惟被告乙○○未交付上開價金是否可歸責於
    被告乙○○為兩造所爭執）。
  (十)被告戊○○簽發面額各為3百萬元、650萬元、650萬元之三
    張支票（票號分別為ＡＰ0000000、ＡＰ0000000、ＡＰ0000
    000），嗣上開票號ＡＰ0000000號面額650萬元之支票改換
    為兩張面額各為325萬元之支票（票號分別為ＡＰ0000000、
    ＡＰ0000000），上開四張支票已存入雙聯投資實業股份有
    限公司設於臺灣土地銀行花蓮分行之帳戶內。
  (十一)辛○○於95年6月29日發存證信函予被告乙○○表示解除系
    爭買賣契約。
二、本件爭點限縮如下：
  (一)先位之訴部分：
  1.原告庚○○與被告乙○○間就系爭土地及建物之買賣契約是
    否成立？（即辛○○是否無權代理原告庚○○出售系爭土地
    及建物予被告乙○○？）
  2.被告乙○○未於95年6月26日前給付價金5,500萬元，是否係
    因可歸責於被告乙○○（即上開買賣契約如成立，辛○○得
    否以被告乙○○未依約給付價金而解除契約？）
  3.被告甲○○、戊○○就系爭土地及建物之買賣契約，是否為
    通謀虛偽意思表示？又原告依民法第244條第2項之規定，請
    求撤銷被告甲○○、戊○○上開買賣之債權行為及物權行為
    ，有無理由？
  (二)備位之訴部分：
    原告依民法第259條請求被告乙○○返還價金6,500萬元及依
    民法第179條、第181條、第182條請求被告乙○○、甲○○
    返還不當得利6,500萬元，有無理由？
參、本院之判斷：
一、先位之訴部分：
  (一)原告與被告乙○○間就系爭土地及建物之買賣契約成立：
    1.按由自己之行為表示以代理權授與他人，或知他人表示為
      其代理人而不為反對之表示者，對於第三人應負授權人之
      責任，民法第169條前段定有明文。表見代理係為保護第
      三人而設，本人如有使第三人信以為其有以代理權授與他
      人之行為，而與該他人交易，即應使本人負授權人責任。
    2.本件原告雖主張其並無授權辛○○出售系爭土地及建物，
      亦無表見事實，且事後復未承認系爭第一次買賣契約，故
      系爭第一次買賣契約自屬無效等語，惟查：
      (1)訴外人辛○○及被告乙○○於95年5月26日在民間公證
        人陳仁國事務所簽訂之系爭土地及建物買賣契約書及公
        證書內，除有辛○○、被告乙○○、公證人陳仁國之簽
        名外，尚蓋有與原告印鑑證明之印鑑相符之印鑑章，復
        有系爭建物之所有權狀，此有本院所屬民間公證人陳仁
        國事務所公證案件卷宗在卷可參（見本院卷(二)第60至79
        頁），衡諸上開有關系爭建物產權移轉之重要文件及印
        鑑章，為辦理所有權移轉登記所必需，一般人均由當事
        人隱密慎重保管，非經當事人授權，第三人難有機會取
        得，參以系爭第一次買賣契約之簽訂係於民間公證人事
        務所，於公證人之公證下所為，衡情公證人立於公正第
        三人之立場，倘原告確實未表示授權辛○○之意或辛○○未提出其經原告授權之確實資料，公證人豈會同意辦
        理系爭第一次買賣契約之公證？是原告主張其未授權辛○○簽訂系爭第一次買賣契約，已非無疑。
      (2)次查，證人癸○○於本院審理時證稱：「我的職業是地
        政士。簽約時我在場。因為系爭不動產有向己○○借款
        設定抵押，而己○○跟我說有人要還錢，要塗銷抵押，
        所以請我陪同前往...我記得公證處當天有傳真買賣契
        約給庚○○看... 我只知道有一個先生一直和庚○○聯
        絡，那位先生好像是在銀行上班幫那兩個師父處理錢的
        事情。」等語（見本院卷(二)第104至106頁），證人己○○亦到庭結證稱：「... 原告庚○○及辛○○表示有人
        要買房子，但我有設定抵押權，需要先塗銷後，才能賣
        掉房子，我就到花蓮來塗銷抵押權，因為我的目的也是
        為了要拿錢。」、「到花蓮前一天晚上，庚○○和辛○○都有打電話給我，告訴我要賣房子，請我到花蓮辦理
        抵押權塗銷...」、「去公證的當天早上，我在台北，
        庚○○也有打電話給我，向我表示有人要買系爭不動產
        ，要我去花蓮辦理塗銷抵押權的事情。」、「庚○○有
        打電話給我，說要賣房子，這樣才能還我抵押的借款。
        」等語（見本院卷(二)第144、145頁、第103、104頁），
        且原告於96年4月9日民事準備狀(二)中亦陳稱：「...原
        告在辛○○先生於陳仁國公證人事務所簽訂買賣契約與
        公證時原告庚○○又以電話當場告知反對... 」等語（
        見本院卷(一)第168頁），足見原告向第三人表示出售系
        爭土地及建物之意願，並於簽約當日在民間公證人事務
        所與在場人士聯繫系爭土地及建物之買賣事宜，而使第
        三人信原告有授予辛○○出售系爭土地及建物之代理權
        存在。
      (3)復查，證人己○○於本院審理時亦證述：「我本來與雙
        方都不認識，但庚○○和辛○○到我佛教文物公司以師
        長名義向我借款5、6百萬元，... 過不了多久，庚○○
        和辛○○又向我借錢，我表示要設定房屋抵押權，我就
        借給他5百萬元，庚○○和辛○○就提供系爭土地及建
        物讓我設定抵押權。... 庚○○說房子如果賣掉錢就會
        還給我... 第一筆借款早就還給我，第二筆借款因為有
        設定抵押，所以如果不塗銷庚○○就無法出售系爭不動
        產，因此就由乙○○開票給我，用來清償第二筆借款。
        ... 我們到公證處時... 辛○○就打電話給庚○○，之
        後我就接過電話，和庚○○談，... 他說請我匯5百萬
        元給他，否則他會跳票，本來庚○○是請乙○○匯5百
        萬元給他，但乙○○在花蓮匯不出去，所以拜託我從台
        北富邦銀行匯款，這筆5百萬元，後來乙○○再開5百萬
        元的票給我。」、「簽約當天我有收取乙○○簽發面額
        500萬元之支票，當時是系爭不動產買賣價金。公證當
        天的5百萬元支票是我匯給庚○○錢的票，另一張5百萬
        元，乙○○應該沒有給我，因為公證當天辛○○、乙○○和陳惠珍帶我去塗銷抵押權，卻沒有清償原來的借款
        ，我回台北後，才寄存證信函給辛○○、庚○○和乙○○，寄了存證信函後，乙○○還我錢，應該是開票。」
        、「簽約當天庚○○沒有電話表示不同意出賣系爭不動
        產。」等語（見本院卷(二)第102至103頁），則依證人己○○前開證詞，可知證人己○○於簽訂系爭第一次買賣
        契約當天前往花蓮民間公證人事務所，係為受償其原借
        貸予辛○○及原告之借款債權，而應原告與辛○○之請
        求，前往花蓮市塗銷其於系爭土地及建物所設定之抵押
        權，以利辛○○與原告將系爭土地及建物出賣予被告乙○○後，將所收受之買賣價金用以清償予證人己○○，
        此核與一般不動產交易之買方會要求賣方塗銷不動產上
        之他項權利之社會交易習慣相符，堪可採信。且倘若原
        告無出售系爭土地及建物予被告乙○○之真意，即無要
        求己○○塗銷抵押權之必要及可能（註：簽訂買賣契約
        當日，原告尚請求己○○匯款500萬元，顯見原告當時
        並無能力清償己○○之借款500萬元，借款既未清償，
        己○○當無塗銷抵押權之可能），則己○○豈會於簽訂
        系爭第一次買賣契約時，自行至花蓮市辦理抵押權塗銷
        ？顯見原告確實有向證人己○○表示欲出售系爭土地及
        建物予被告乙○○，將賣得價金用以清償證人己○○，
        並要求證人己○○前往花蓮市塗銷系爭土地及建物上之
        抵押權。再者，證人己○○於簽訂系爭第一次買賣契約
        當天匯款500萬元予原告乙節，有匯款委託書在卷可稽
        （見本院卷(二)第72頁），堪信屬實，參互勾稽證人己○○前開證述：「... 他說請我匯5百萬元給他，否則他
        會跳票，本來庚○○是請乙○○匯5百萬元給他，但乙○○在花蓮匯不出去，所以拜託我從台北富邦銀行匯款
        ... 」等語，及證人癸○○證述：「當天乙○○開的票
        是由男師父（辛○○）收下來，有一張辛○○再交給己○○，是用來清償己○○先前匯給庚○○款項。另外有
        一張交給代書保管，該張票應該是用來清償向己○○借
        款5百萬元。」等語（見本院卷(二)第103、105頁），與
        系爭第一次買賣契約書付款欄記載「支付簽約款、備證
        款之面額500萬元支票二紙由辛○○簽收。前項備證款
        支票由代書暫管於備證完妥用印及反設定登記完畢後交
        付乙方（即庚○○、辛○○）指定之人：己○○先生」
        （見本院卷(二)第69頁），互核均屬相符，是原告顯然知
        悉並授權辛○○代其前往花蓮與被告乙○○簽訂系爭第
        一次買賣契約，並受取買賣價金，且與花蓮民間公證人
        事務所在場人士聯繫買賣事宜，始會先要求被告乙○○
        匯款500萬元不成後，才要求證人己○○自台北之帳戶
        匯款500萬元，原告主張其毫不知情，顯非可採。又縱
        認原告未授權予辛○○，然原告於簽約當天要求被告乙○○將買賣價金匯款予原告之行為，亦足使第三人信原
        告業已同意出售系爭土地及建物。
      (4)況系爭第一次買賣契約於95年5月26日簽訂後，原告、
        辛○○及被告復至花蓮民間公證人陳仁國事務所進行協
        議，原告及辛○○並簽立協議書，記載：「辛○○與乙○○，於民國九十五年五月二十六日訂定之附買回權之
        買賣契約書，並經九十五年度花院民公仁字第八四一號
        公證在案。雙方協議庚○○、辛○○應於九十五年六月
        二十一日將新台幣（以下同）伍佰伍拾萬元（伍佰萬為
        簽約金，伍拾萬元為補償金）返還乙○○（乙○○應塗
        銷其指定名義人之抵押權），雙方同意解除該買賣契約
        書。若庚○○未於九十五年六月二十一日將伍佰伍拾萬
        元返還乙○○，該買賣契約雙方仍應履行。」，有該協
        議書一件在卷可稽（見本院卷(二)第73頁），可知倘原告
        未授權予辛○○簽訂系爭第一次買賣契約，且明知買賣
        契約業已成立，何需於事後簽立前開協議書，且另行支
        付50萬元補償金，作為解除契約之條件？並載明如原告
        及辛○○未給付550萬元，系爭第一次買賣契約雙方仍
        應履行，顯見原告確已授權予辛○○簽訂系爭第一次買
        賣契約，且明知買賣契約業已成立，至為灼然。原告前
        開主張，洵非可採。
      (5)綜上各情，堪認原告業已授權辛○○與被告乙○○簽訂
        系爭第一次買賣契約，依民法第103條第1項之規定，系
        爭第一次買賣契約自應對授權之本人即原告發生效力而
        有效成立；縱認原告未授權辛○○簽訂系爭第一次買賣
        契約，惟原告上開行為亦足以表示其將出售系爭土地及
        建物之代理權授與辛○○，且足使被告乙○○相信原告
        有此授權，依民法第169條之規定，原告對被告乙○○
        亦應負表見代理之授權人責任，而認系爭第一次買賣契
        約亦有效成立。
  (二)被告乙○○未於95年6月26日前給付價金5,500萬元，乃因不
    可歸責於被告乙○○之事由，訴外人辛○○解除系爭第一次
    買賣契約，自不生效力：
    1.按因不可歸責於債務人之事由，致未為給付者，債務人不
      負遲延責任；契約當事人之一方遲延給付者，他方當事人
      得定相當期限催告其履行，如期限內不履行時，得解除其
      契約，民法第230條、第254條定有明文。又按民法第254
      條所定解除權之行使，須以契約當事人之一方遲延給付為
      前提，倘因存有不可歸責於一方（債務人）當事人之事由
      ，致未為給付，而不必負遲延責任者，即難認已具備法定
      解除權行使之要件，基此所為定期催告後之解除契約，自
      不生效力，最高法院80年度台上字第2786號判決可資參照
      。
    2.本件原告雖主張被告乙○○未依系爭第一次買賣契約約定
      於95年6月26日前完成銀行貸款，且該買賣契約業經辛○○於95年6月29日合法解除等語，惟查：依證人即彰化銀
      行花蓮分行放款承辦人李芳瑜到庭證稱：「本件不動產..
      因為乙○○要辦理貸款，但原借款人庚○○貸款利息未繳
      ，所以來問如轉為乙○○貸款，庚○○的利息如何計算。
      ... 後來詢問結果利息部分，庚○○支票為拒絕往來，我
      們就系爭不動產辦理假扣押，因此告知乙○○如果要辦理
      轉貸必須要乙○○負擔庚○○未繳之利息及假扣押之費用
      .. 」、「上開不動產抵押債務人庚○○自95年5月初就沒
      有繳貸款本息。之後我們銀行有去乙○○公司找他，談庚○○欠繳利息的問題。乙○○是在過完戶之後，約6月中
      找我們聲請本件貸款，因為乙○○來銀行時，系爭不動產
      已經過戶完成。我們銀行是在95年9月12日核貸，中間是
      因為利息及費用部分還有辛○○信用卡欠款，乙○○不願
      意代他們清償，所以才會拖延，後來乙○○於95年8月底
      表示願意繳納這些費用。」、「我們和乙○○協商過程中
      ，就同時向總行申請貸款，但都被總行退回，原因是總行
      要求庚○○及辛○○欠款及費用需全數繳清，才能核貸。
      」、「本件貸款依正常程序，需2、3個禮拜可完成核貸並
      撥款。」、「乙○○代繳項目可由代償證明書（本院卷(一)
      260頁）上得知，包含擔保放款、信用貸款、信用卡墊款
      、訴訟費用。」等語（見本院卷(二)第94-96、99頁）、證
      人即彰化銀行花蓮分行襄理壬○○於本院審理時證述：「
      於95年6月間擔任放款審核業務。」、「... 庚○○原來
      貸款利息只有繳到95年5月2日就沒有繳，乙○○是在95年
      6 月（確實日期不記得了）來銀行，提出土地建物謄本，
      表示已經過戶好了，因此我們認為買賣應該已經完成，只
      剩放款事宜，我們談放款事宜不是很順利，因為之前庚○○貸款時尚未繳清貸款，且我們送總行估價時約5千多萬
      ，銀行認為應先繳清延滯利息還有訴訟費用，才會准予申
      請。」、「（問：嗣乙○○就上開不動產申辦貸款時，原
      抵押債務人積欠之貸款本息如何處理？銀行何時核貸？迄
      至該時始核貸之原因？）庚○○自95年5月2日至95年7月5
      日之欠繳利息、費用是乙○○代繳。銀行約95年9月初核
      貸，但銀行在95年9月19日才正式轉貸完成，銀行後來只
      准許貸款5千萬元。乙○○是在7月5日才繳清庚○○欠繳
      費用，因為我們銀行與乙○○接洽談貸款事宜，才會拖到
      95 年9月19日核貸。」、「如乙○○未代為繳清庚○○、
      辛○○積欠利息及費用，銀行不可能會核貸。... 」等語
      （見本院卷(二)第97至100頁），及證人即彰化銀行蘇澳分
      行經理丙○○到庭證述：「於95年6月間在彰化銀行花蓮
      分行擔任經理。」、「我知道乙○○要辦理貸款，是乙○○自己來銀行談貸款，庚○○於95年5月2日應繳利息，沒
      有來繳，95年6月30日庚○○的票就為拒絕往來，後來95
      年6月份（確實日期不記得）乙○○來銀行表示系爭不動
      產已過戶給他，要辦理貸款，我們銀行辦理貸款需向總行
      申請。因庚○○利息沒有繳清，所以我們要求乙○○必須
      繳清前手欠款，才能准許貸款...。銀行95年9月19日撥款
      5千萬元。迄至該時始核貸之原因，是因為原貸款利息欠
      款及信用卡欠款未繳。」、「乙○○向我表示是否可以快
      點辦貸款，但因為前手的利息費用都沒有繳清，所以我們
      表示不可能，系爭不動產已經過戶給乙○○，我印象中，
      我們要扣押時，乙○○提出土地謄本表示系爭不動產已過
      戶給他。系爭不動產買賣如前手貸款繳息都正常，我們約
      2、3個星期可以核貸... 」等語（見本院卷(二)第100至102
      頁），衡諸證人李芳瑜、壬○○及丙○○均係受僱於彰化
      銀行之職員，分別因負責放款業務、擔任經理而與兩造接
      觸，與兩造復無親誼利害關係，是證人盧李芳瑜、壬○○
      及丙○○前開證詞，應堪信實。參以彰化銀行花蓮分行出
      具之代償證明書載明被告乙○○自95年7月5日起以第三人
      身分代借款人庚○○清償55,898,799元，此有上開待償證
      明書一件附卷可按（見本院卷(一)第260頁），可知被告乙○○於簽訂系爭第一次買賣契約後，即向彰化銀行申辦貸
      款，衡諸前開證人李芳瑜、丙○○所述，彰化銀行本可遵
      期完成核貸，卻因原抵押債務人即原告自95年5月2日起即
      積欠彰化銀行花蓮分行貸款本息等款項而延宕核貸日期，
      嗣經被告乙○○代償後，彰化銀行花蓮分行始於95年9 月
      19日同意核准貸款，是被告乙○○未能於95年6月26日前
      完成銀行貸款而清償原抵押貸款，顯係因可歸責於原告之
      事由所致，自不可歸責於被告乙○○，被告乙○○、甲○○所辯，尚值採信。揆諸前開說明，被告乙○○既係因不
      可歸責於己之事由，未能依約於95年6月26日給付價金，
      即不負遲延責任，則辛○○以被告乙○○給付遲延為由，
      解除買賣契約，自不生效力。原告此部分主張，自無足取
      。
  (三)被告甲○○、戊○○就系爭土地及建物之買賣契約，非通謀
    虛偽意思表示：
    1.按表意人與相對人通謀而為虛偽意思表示者，其意思表示
      無效；稱買賣者，謂當事人約定，一方移轉財產權於他方
      ，他方支付價金之契約；當事人就標的物及其價金互相同
      意時，買賣契約即為成立，民法第87條、第345條第1項、
      第2項分別定有明文。次按第三人主張表意人與相對人通
      謀而為虛偽意思表示者，該第三人應負舉證責任；再原告
      於其所主張之起訴原因，不能為相當之證明，而被告就其
      抗辯事實，已有相當之反證者，當然駁回原告之請求（最
      高法院48年台上字第29號判例、20年度上字第2466號判例
      參照）。本件原告主張被告戊○○於其以存證信函告知系
      爭土地及建物有產權上之糾紛等情後，卻仍向被告甲○○
      購買系爭土地及建物，並繼續提供系爭土地及建物為被告
      甲○○向訴外人雙聯公司（董事長為乙○○）借款之擔保
      ，而未依系爭買賣契約塗銷雙聯公司之抵押權，且彰化銀
      行於系爭土地及建物所設定抵押權之債務人仍為被告甲○○，有違一般常情，故被告甲○○、戊○○二人就系爭土
      地及建物之買賣，顯係通謀虛偽意思表示等語，為被告甲○○、戊○○所否認，則依前揭說明，原告自應對被告甲○○、戊○○間就系爭土地及建物之買賣，係通謀虛偽買
      賣之事實，負舉證責任。
    2.經查，原告主張之上開事實，固據提出雙聯公司基本資料
      、存證信函、花蓮縣花蓮地政事務所系爭土地及建物異動
      索引為證。惟被告戊○○就系爭土地及建物之買賣確有價
      金支付乙節，業據被告戊○○提出土地登記謄本、不動產
      買賣契約書、支票影本、土地銀行客戶往來交易明細查詢
      單及客戶歷史交易明細查詢資料等件為證（見本院卷(一)第
      88至91頁、第196至197頁及本院卷(二)第193頁至197頁），
      而被告戊○○所開立之前開支票4紙已分別存入雙聯公司
      設於臺灣土地銀行花蓮分行之帳戶內乙節，亦為兩造所不
      爭執（如兩造不爭執之事實(十)），且存入日期與金額亦核
      與系爭第二次買賣契約上約定價金交付之時期與金額相符
      ，足認被告戊○○與王又用間就系爭土地及建物之買賣，
      確有價金之支付。又原告雖另主張彰化銀行就系爭土地及
      建物之抵押權債務人尚未更改為被告戊○○，顯與常情相
      悖云云，然依證人即承辦系爭土地及建物買賣之代書丁○○到庭證稱：「... 其他款項原來是要等銀行貸款，但因
      交屋的問題，即乙○○無法將房屋交付給戊○○，而且後
      來也接到庚○○的存證信函，庚○○也有寄給銀行一份，
      所以銀行認為牽涉私權糾紛就將貸款案擱置。... 後來貸
      款沒有辦成，房屋可以過戶是因為房屋買賣價金為7千6百
      萬元，戊○○已付1千6百萬元，剩餘6千萬元價金，因為
      系爭不動產上有設定銀行5千萬元抵押權，及雙聯公司1千
      萬元抵押權，戊○○向銀行貸款核貸後，銀行可以轉帳方
      式清償原抵押貸款並塗銷原設定之抵押權，所以乙○○認
      為以足供擔保其尚未收取之6千萬元之價金，我們也認為
      這樣的情況賣方有擔保可以過戶。... 」等語（見本院卷
      (二)第92至94頁），且彰化銀行花蓮分行96年4月17日彰花
      法字第0960303號函亦表示：「本分行客戶戊○○於95年1
      2月至96年1月期間曾請代書以花蓮市○○段534地號土地
      及其上同段1665建號建物謄本來行辦理鑑定估價作業，惟
      於此期間本行收到該土地及建物前手庚○○之存證信函，
      咸認尚有買賣之間糾葛之存在，為求本行債權安全順利起
      見，已向該客戶表示，待其全案糾紛排解後，始著手辦理
      相關作業。」，有上開函文一件附卷可按（見本院卷(一)第
      223頁），足認被告戊○○確實曾依系爭第二次買賣契約
      向彰化銀行花蓮分行申請貸款，嗣因原告寄發存證信函予
      彰化銀行花蓮分行，始致彰化銀行花蓮分行不願進行相關
      核貸作業，而無法順利獲得貸款。是綜上等情，足認被告
      甲○○、戊○○間就系爭土地及建物之買賣，確有價金之
      支付，且被告戊○○亦確有買受系爭土地及建物之真意。
    3.綜上所陳，足見被告甲○○、戊○○間確有移轉所有權及
      交付價金之行為，依據前開說明，買賣契約以當事人就標
      的物及價金互相同意時，買賣關係即為成立，是被告間已
      就系爭買賣標的物及價金達成合意，其買賣關係已合法有
      效成立。從而，原告未能證明被告間就系爭土地及建物之
      買賣行為係基於通謀虛偽意思表示之事實，原告前開主張
      ，即不足為憑。
  (四)原告主張依民法第244條第2項之規定，請求撤銷被告甲○○
    、戊○○間就系爭土地及建物所為買賣之債權行為及物權行
    為，為無理由：
    按債務人所為之有償行為，於行為時明知有損害於債權人之
    權利者，以受益人於受益時亦知其情事者為限，債權人固得
    聲請法院撤銷之。惟債務人之行為非以財產為標的，或僅有
    害於以給付特定物為標的之債權者，不適用之，民法第244
    條第2、3項分別定有明文。本件原告最終係請求被告乙○○
    、甲○○將系爭土地及建物所有權回復登記為原告所有，是
    縱被告甲○○、戊○○間就系爭土地及建物之買賣確有損於
    原告就系爭土地及建物之所有權移轉登記請求權，然渠等所
    侵害者，乃係原告就特定物（即系爭土地及建物）為標的之
    債權，揆諸前揭規定意旨，自不得依民法第244條之規定請
    求撤銷，是原告主張依前開規定行使撤銷權，以撤銷被告甲○○、戊○○間就系爭土地及建物所為之買賣債權行為及物
    權行為，於法未合，自難准許。
  (五)據上所述，原告與被告乙○○間就系爭土地及建物之買賣契
    約有效成立，辛○○不得以被告乙○○未依約給付買賣價金
    解除契約，又被告戊○○與甲○○就系爭土地及建物之買賣
    契約亦有效成立，無得撤銷或無效之事由，從而，原告先位
    聲明請求被告間應將系爭土地及建物之所有權移轉登記塗銷
    ，並將系爭土地及建物所有權回復為原告所有，自屬無據，
    應予駁回。
二、備位之訴部分：
    按民法第259條規定，乃指契約當事人之一方，合法行使解
    除權而使契約自始歸於消滅，而因契約之履行而受益之一方
    ，即欠缺法律上之原因，形成不當得利，則因履行契約而為
    給付之一方，始得依民法第259條之規定，行使回復原狀請
    求權，或行使不當得利返還請求權者而言。惟查，本件原告
    、訴外人辛○○與被告乙○○就系爭土地及建物之買賣契約
    有效成立，被告乙○○已為價金之給付，系爭土地及建物亦
    移轉登記所有權予被告乙○○指定之被告甲○○，且辛○○
    亦未合法解除系爭第一次買賣契約，俱如前述，則被告乙○○、甲○○本於系爭第一次買賣契約，取得系爭土地及建物
    之所有權，嗣並將系爭土地及建物出售予被告戊○○，取得
    買賣價金，其等受有所有權及嗣後轉賣價金之利益，均有法
    律上之原因，從而，原告依民法第259條、第179條、第181
    條、第182條，請求被告乙○○、甲○○返還6,500萬元，亦
    屬無據，應予駁回。
肆、本件原告之訴既經駁回，其假執行聲請，亦失所附麗，應併
    予駁回。
伍、本件事證已臻明確，兩造其餘攻擊防禦方法及證據調查，核
    與判決結果不生影響，爰不逐一審酌論述，併此敘明。
陸、據上論結，本件原告之訴為無理由，依民事訴訟法第78條，
    判決如主文。
中　　華　　民　　國　　96　　年　　10　　月　　31　　日
 　　　　　　　臺灣花蓮地方法院民事庭
                   法      官  陳燁真
上列為正本係照原本作成。
如不服本判決，應於送達後20日內，向本院提出上訴狀並表明上
訴理由，如於本判決宣示後送達前提起上訴者，應於判決送達後
20日內補提上訴理由書(須附繕本)。
中　　華　　民　　國　　96　　年　　10　　月　　31　　日
　　　　　　　　　 法院書記官　唐千惠
